臺灣臺中地方法院刑事判決
110年度易字第1142號
公  訴  人  臺灣臺中地方檢察署檢察官
被      告  李宛霖（原名李麗英）



選任辯護人  黃雅琴律師
上列被告因背信案件，經檢察官提起公訴（110年度偵字第3267
號），本院判決如下：
    主    文
李宛霖無罪。
    理    由
一、公訴意旨略以：被告李宛霖與告訴人郭紋亘係約定由告訴人
    將其所有之新臺幣(下同)30萬元，約定由被告提供所申設之
    彰化銀行帳號00000000000000號帳戶，由告訴人於108年10
    月5日，將30萬元存入上開帳戶，由被告代為保管上開款項
    ，係為他人處理事務之人。詎被告竟意圖為自己不法之利益
    ，基於背信之犯意，於108年12月10日，擅自提領上開帳戶
    內之存款10萬元，供己花用，且不歸還30萬元(含前開帳戶
    內所餘20萬元)予告訴人而為違背任務之行為，致生損害於
    告訴人。因認被告涉犯刑法第342條第1項之背信罪嫌等語。
二、按犯罪事實應依證據認定之，無證據不得認定犯罪事實；不
    能證明被告犯罪者，應諭知無罪之判決，刑事訴訟法第154
    條第2項、第301第1項分別定有明文。次按事實之認定，應
    憑證據，如未能發現相當證據，或證據不足以證明，自不能
    以推測或擬制之方法，以為裁判基礎。而認定不利於被告之
    事實，須依積極證據，茍積極之證據本身存有瑕疵而不足為
    不利於被告事實之認定，即應為有利於被告之認定，更不必
    有何有利之證據，而此用以證明犯罪事實之證據，雖不以直
    接證據為限，間接證據亦包括在內；然而無論直接或間接證
    據，其為訴訟上之證明，猶須於通常一般人均不至於有所懷
    疑，堪予確信其已臻真實者，始得據以為有罪之認定，倘其
    證明尚未達到此一程度，而有合理性之懷疑存在，致使無從
    為有罪之確信時，即應為無罪之判決（最高法院82年度台上
    字第163號判決、76年台上字第4986號判例、30年上字第816
    號判例旨參照）。復按刑事訴訟法第161條第1項規 定：檢
    察官就被告犯罪事實，應負舉證責任，並指出證明之 方法
    。因此，檢察官對於起訴之犯罪事實，應負提出證據及 說
    服之實質舉證責任。倘其所提出之證據，不足為被告有罪 
    之積極證明，或其指出證明之方法，無從說服法院以形成被
     告有罪之心證，基於無罪推定之原則，自應為被告無罪判
    決 之諭知（最高法院92年台上字第128號判例意旨參照）。
    　
三、公訴意旨認被告涉犯上開罪嫌，無非係以證人即告訴人於偵
    查中之證述、上開帳戶存摺封面、內頁明細影本、LINE資料
    等其主要論據。
四、訊據被告堅詞否認有何背信犯行，辯稱：這30萬元不是告訴
    人的，錢是我媽媽李劉玟菁的，當初我媽媽留給我保管，要
    給我孫子的教育基金，有定存在我的帳號銀行，告訴人及我
    兒子徐柏帆跟我媽媽李劉玟菁借了150萬元，要作7-11的加
    盟金，我兒子102年11月8日死亡，之後7-11退回60萬元的保
    證金，因100年11月22日我有匯款還我媽媽60萬元、102年5
    月27日匯款給我媽媽，我總共還我媽媽90萬元，還欠我媽媽
    60萬元，後來告訴人要辦低收入戶，借我的帳戶定存30萬元
    ，30萬元等孩子需要用時再拿出來用，108年12月10日有提
    定存10萬元，因幫孫子繳3年的保費，後來因需要監護人簽
    名，改買大孫子的教材9萬3800元，當天解除定存30萬元，
    才能提領10萬元，另外20萬元在同一天辦理定存等語；辯護
    人為其辯護稱：本件並無告訴人委託被告處理外部的財產事
    務，本件財產權有爭議或是否有委託契約，屬民事債權債務
    關係，告訴人得依民事法律關係請求，並不會構成背信罪等
    語。經查：
  ㈠被告提供所申設之彰化銀行帳號00000000000000號帳戶，供
    告訴人於108年10月5日將30萬元定存入上開帳戶，及被告於
    108年12月10日，自上開帳戶解除定存30萬元等情，業據被
    告供認在卷，核與證人即告訴人於警詢及偵查時之證述相符
    （見偵卷第第23至25、83、115頁），並有被告上開帳戶之
    存摺封面、內頁翻拍照片3張、LINE對話紀錄截圖7張在卷可
    稽（見偵卷第31、33至45頁），此部分事實固堪認定。
　㈡統一超商股份有限公司於103年3月26日將獲利及加盟保證金6
    4萬1369元匯入裕安達商行徐柏帆台中銀行帳號00000000000
    0帳戶；告訴人嗣於103年3月31日將裕安達商行徐柏帆台中
    銀行帳戶結餘款72萬6706元（包含加盟保證金）匯入告訴人
    之龍井茄投郵局帳戶，另於103年5月24日提領60萬，分別匯
    入告訴人、被告之郵局帳戶，以告訴人、被告名義定存30萬
    ，又於107年8月1日解除郵局定存後，將60萬元匯入至告訴
    人與被告聯名之臺中銀行帳號000000000000號帳戶，嗣於10
    8年10月5日解除定存，並將款項存入被告之上開彰化銀行帳
    戶，以定存及活存方式各存款30萬元等情，業據告訴人於偵
    查及本院審理時證述：第2筆退款是賺的錢加上加盟金60萬
    元；李麗卿叫我把這筆錢拿出來，交由我跟被告分別在郵局
    定存各30萬元，因為他們怕我把這筆錢花掉，各自定存在郵
    局內，之後因為我不放心，怕被告會動用這筆錢，我決定轉
    到龍井的臺中銀行，用我和被告的名字開共同帳戶將60萬元
    作定存，我因辦理中低收入戶，於108年10月5日解除60萬元
    定存，改為現金存入被告之彰化銀行帳戶，定存及活儲各30
    萬元等語（見偵卷第82頁，本院卷第188至189頁），復有被
    告上開帳戶之存摺封面、內頁翻拍照片、裕安達商行徐柏帆
    之台中銀行帳號000000000000號帳戶之存摺封面、內頁翻拍
    照片2張、告訴人之中華郵政帳號00000000000000號帳戶之
    存摺封面、內頁翻拍照片2張、台中銀行帳號000000000000
    號帳戶之存摺封面、內頁翻拍照片3張在卷可參（見偵卷第3
    1、89、91、93頁）。
　㈢按刑法第342條之背信罪，須以為他人處理事務為前提，所謂
    為他人云者，係指受他人委任，而為其處理事務而言（最高
    法院49年台上字第1530號判決意旨參照）。故倘未受委任，
    或雖受委任，但所處理者非屬他人事務而係自己之事務，或
    行為人之行為，並非為他人處理事務，縱有應給付而未給付
    ，不問其原因如何，均與刑法背信罪之構成要件不該當，縱
    有致生損害於他人財產上利益之行為，除別有他罪要件足堪
    援用外，並無成立背信罪之餘地。是本案被告是否涉犯背信
    罪嫌，首應究明者，被告是否確有受告訴人之委託，而為其
    處理事務之人。查：
　1.證人李劉玫菁於本院審理時證稱：被告兒子（即徐柏帆）跟
    我借150萬元，一段時間還我60萬元，之後再一段時間又還
    我30萬元，後來就沒還了，還差60萬元沒還，後來我孫子（
    指被告兒子）已經去世了，7-11有退錢回來，被告說60萬元
    要還我，我說看那兩個曾孫這樣我捨不得，這60萬元我不要
    拿，要給兩個曾孫當教育費，錢給被告保管，我有跟被告說
    錢是要給她保管，不是要給她的，我想說曾孫他們沒有爸爸
    年紀又還小，我不忍心，想說60萬元給曾孫他們當教育費，
    把60萬元送給兩個曾孫等語（見本院卷第201、202頁）。又
    證人李麗卿於本院審理時證稱：一開始徐柏帆夫婦一直要做
    7-11的生意，但是沒有錢，被告很困擾，就跟李劉玫菁訴苦
    這件事情，徐柏帆夫婦堅持要做，當時我有介入，我也勸他
    們不要做，因為都沒有錢，後來被告被吵得沒辦法，只好跟
    李劉玫菁借150萬元，而且錢借了之後很久都沒有開店，我
    也有涉入，因為李劉玫菁逼著我要去問被告跟徐柏帆夫婦，
    為何錢借這麼久了店一直沒開，這當中我涉入很多時間一直
    在問他們，甚至跟被告反目，她認為我誤會她假藉要做生意
    跟李劉玫菁借錢，過很久之後店才開成，之後有還錢，我去
    刷本子時有一筆30萬元及一筆60萬元，李劉玫菁說她看徐柏
    帆的兩個孩子太可憐了，這個錢不用還了，就當孩子的教育
    基金，李劉玫菁公開說這60萬元不拿了，要給徐柏帆的兩個
    孩子當教育基金，李劉玫菁說7-11退回來的話就給被告保管
    ，給孩子當教育基金，某天我主動問被告說李劉玫菁在關心
    7-11究竟有沒有退錢回來，被告說有退回來，我問被告錢呢
    ，被告說一直沒有拿到錢，因為這筆錢在告訴人那裡，之後
    我打電話給告訴人，我說這筆錢是李劉玫菁要給徐柏帆兩個
    孩子當教育基金的，為何錢是告訴人在保管，後來我跟被告
    、告訴人作折衷，我說一人30萬元去存定存，因為小孩現在
    教育基金還不需要用到，等到高中、大學時再拿出來用，被
    告、告訴人都同意了等語（見本院卷第204、205頁）；告訴
    人於本院審理時證稱：當時經營超商，需要150萬元，這150
    萬元資金由我先生（即徐柏帆）跟李劉玫菁借的，先生過世
    後，欠李劉玫菁的錢還沒還清，李劉玫菁叫我不用還，是被
    告代為轉述，被告說因為我先生過世，怕我沒有錢養小孩，
    保證金60萬元就不跟我拿，剩下欠的錢就不跟我要，叫我留
    那筆錢好好養兩個小孩，錢是要給小孩使用的，這是小孩的
    教育基金，我不可以自己動用等語（見本院卷第191、193至
    194頁）。是依上開證人之證述，核與該保證金60萬元自裕
    安達商行徐柏帆台中銀行帳號輾轉經過情形相符，足認本案
    告訴人指控被告擅自動用之30萬元，並非告訴人所有，而係
    證人李劉玟菁欲提供作為告訴人已逝配偶之2名兒子之教育
    基金使用。
　2.再告訴人於警詢時證稱：因為我當初要辦理低收入戶補助，
    我和小孩的帳戶內現金總額不得超過21萬，否則就爭取不到
    低收入戶的資格，所以被告才提議將30萬元定存至被告彰化
    銀行帳戶內等語（見偵卷第24頁）；於本院審理時證稱：我
    要辦中低收入戶，我才跟被告說這筆錢要先領到我姊姊帳戶
    內，但是被告不同意，後來被告說要轉到彰化銀行內，一個
    定存、一個活儲，活儲要給大兒子，定存要給小兒子使用等
    語（見本院卷第189頁），且觀之被告與告訴人間LINE對話
    紀錄：「如果妳信得過媽媽30萬定存可以用媽媽的名字，妳
    就不用擔心低收入戶不過」等內容（見偵卷第39頁），是告
    訴人為辦理補助，因而與被告協議將上開教育基金其中30萬
    元定存於被告之上開彰化銀行帳戶，此一協議乃告訴人與被
    告間之內部事務，並非被告有受任為告訴人處理事務。又告
    訴人於本院審理時證稱：李麗卿有要求分別用我和被告的名
    義辦理各30萬元定存，後來用聯名帳戶辦定存，這60萬元誰
    都不能任意使用，因為這筆錢要做為小孩教育經費，而且要
    如何用於小孩教育經費必須經過我和被告2人共同討論，我
    沒有跟被告說那筆錢一樣等到小孩高中、大學，我沒辦法繳
    學費的時候再動用，也沒有跟被告說，如果要解定存30萬元
    或動用活儲30萬元需要告訴我等語（見本院卷第195頁），
    復佐以被告與告訴人LINE對話紀錄：「媽：是妳誤解我的意
    思，是想說是小孩的教育基金，那就不要用定存，萬一小孩
    要補習就可以用，但我沒有說不相信媽？我只是要有個不是
    自己帳戶，所以我就說看媽那有不用的戶頭是媽妳誤會我的
    意思」、「紋宣（應為「亘」）：我覺得我們倆人不要一直
    糾結在那60萬元。既然是孩子們的教育基金，現在就可以拿
    出來動用」等內容（見偵卷第33、39頁），可知該60萬元之
    其中30萬元，依告訴人與被告之協議，應定存於被告之上開
    彰化銀行帳戶，此一協議乃告訴人與被告共同管理該60萬元
    教育基金，並非被告受告訴人委任，為告訴人處理事務。從
    而，縱使被告於108年12月10日於上開彰化銀行帳戶，解除
    定存30萬元，並提領其中10萬元，其餘20萬元於同日定存在
    上開彰化銀行帳戶，並未通知告訴人，僅屬彼等間之民事糾
    葛，難認與刑法背信罪之構成要件相當。
　3.至告訴人指稱已歸還證人李劉玫菁100萬元，並提出玉山銀
    行帳戶之存摺封面、內頁翻拍照片2張、本票、玉山銀行信
    貸顧客權利義務確認書等證據，均僅能證明告訴人於101年4
    月2日向玉山銀行貸款150萬元，並於101年4月9日提款140萬
    元之情，未涉被告與告訴人間之約定情形，均不足為被告受
    告訴人委任，而為違背任務之背信犯行證明。
五、綜上所述，公訴意旨所舉之證據，尚未能使本院就被告涉犯
    背信之犯行，達到確信其為真實之程度，應認舉證尚有不足
    ，自難據以為被告不利之認定。此外，復查無其他積極明確
    之證據，足資證明被告確有公訴意旨所指之犯行，自屬不能
    證明被告犯罪，揆諸上開說明，自應為被告無罪之諭知。
據上論斷，應依刑事訴訟法第301條第1項，判決如主文。　　
本案經檢察官尤開民提起公訴，檢察官林煒容到庭執行職務。
中　　華　　民　　國　　110 　年　　12　　月　　21　　日
            刑事第十四庭  審判長法  官  黃司熒
                                法  官  田雅心
                                法  官  許慧珍
以上正本證明與原本無異。
如不服本判決應於收受判決後20日內向本院提出上訴書狀，並應
敘述具體理由；其未敘述上訴理由者，應於上訴期間屆滿後20日
內向本院補提理由書（均須按他造當事人之人數附繕本）「切勿
逕送上級法院」。
告訴人或被害人如不服判決，應備理由具狀向檢察官請求上訴，
上訴期間之計算，以檢察官收受判決正本之日起算。
                                書記官  謝坤冀
中　　華　　民　　國　　110 　年　　12　　月　　21　　日